【裁判字號】    98,交抗,359
【裁判日期】    980622
【裁判案由】    聲明異議
【裁判全文】
臺灣高等法院高雄分院刑事裁定         98年度交抗字第359號
抗 告 人  交通部公路總局高雄區監理所
代 表 人  劉育麟
受處分人  甲○○
上列抗告人因受處分人違反道路交通管理處罰條例聲明異議案件
，不服臺灣高雄地方法院中華民國98年5 月27日裁定（98年度交
聲字第1259號），提起抗告，本院裁定如下：
    主  文
抗告駁回。
    理  由
一、按道路交通管理處罰條例第35條第1 項第1 款規定：汽車駕
    駛人，駕駛汽車經測試檢定有下列情形之一者，處15,000元
    以上60,000元以下罰鍰，並當場移置保管其車輛及吊扣其駕
    駛執照1 年；因而肇事致人受傷者，並吊扣其駕駛執照2 年
    ；致人重傷或死亡者，吊銷其駕駛執照，並不得再考領：一
    、酒精濃度超過規定標準。又汽車駕駛人有第35條第1 項規
    定之情形者，應接受道路交通安全講習，道路交通管理處罰
    條例第24條第1 項第2 款亦有明文。再者，「一行為同時觸
    犯刑事法律及違反行政法上義務規定者，依刑事法律處罰之
    。但其行為應處以其他種類行政罰或得沒入之物而未經法院
    宣告沒收者，亦得裁處之。前項行為如經不起訴處分或為無
    罪、免訴、不受理、不付審理之裁判確定者，得依違反行政
    法上之義務規定裁處之」、「違反行政法上義務而受罰鍰、
    沒入或其他種類行政罰之處罰時，適用本法。但其他法律有
    特別規定者，從其規定」，行政罰法第26條、第1 條分別定
    有明文。上開道路交通管理處罰條例第35條第1 項第1 款規
    定，係對行為人違反行政法上義務所為裁處，且該條例關於
    一行為同時觸犯刑事法律及違反行政法上義務規定者，並無
    特別規定，故若汽車駕駛人單一酒後駕車之行為，經測試檢
    定酒精濃度超過規定標準，而同時涉有刑法第185 條之3 公
    共危險罪嫌時，道路交通管理處罰機關除有行政罰法第26條
    第1 項但書得處以其他種類行政罰者之情形，方得裁處其他
    種類行政罰外，關於罰鍰部分，即應依上開行政罰法第26條
    及道路交通管理處罰條例第10條規定移送該管地方法院檢察
    署處理，不得逕依道路交通管理處罰條例第35條第1 項第1
    款規定，裁處行為人罰鍰之行政罰。又被告所犯為死刑、無
    期徒刑或最輕本刑3 年以上有期徒刑以外之罪，檢察官參酌
    刑法第57條所列事項及公共利益之維護，認以緩起訴為適當
    者，得定1 年以上3 年以下之緩起訴期間為緩起訴處分，其
    期間自緩起訴處分確定之日起算，刑事訴訟法第253 條之1
    第1 項定有明文。而行政罰法第26條已明揭一事不二罰之原
    則，亦即應受行政罰之行為如經不起訴處分或為無罪、免訴
    、不受理、不付審理之裁判確定者，始得依違反行政法上義
    務規定裁處之。上開法條規定並未包括「緩起訴處分」在內
    ，因「緩起訴處分」最終得使被告免於刑事訴追之效果，與
    「不起訴處分」之效果雖屬相同，惟緩起訴處分另須於一定
    期間內遵守或履行刑事訴訟法第253 條之2 各款所規定之事
    項，若有同法第253 條之3 第1 項各款情形，檢察官仍得依
    職權或依告訴人之聲請，將緩起訴處分撤銷，故緩起訴處分
    之性質顯與不起訴處分不完全相同，仍有處罰之實質意涵在
    內。本於對受處分人不利益之規定不得任意擴張解釋之原則
    ，自不得類推適用，而認應受行政罰之行為經緩起訴處分，
    仍得依違反行政法上之義務規定裁處之。
二、本件原裁定以：(一)異議人即受處分人在飲酒後呼氣酒精濃度
    超過每公升0.55毫克情形下，駕駛車牌號碼P3-0752 號自小
    客車行經國道10號公路西向5 公里處，經警攔查後，對其施
    以酒精檢測，發現其呼氣中酒精濃度高達每公升0.77毫克（
    MG/L），原處分機關乃以駕駛人酒精濃度超過規定標準為由
    ，依道路交通管理處罰條例第35條第1 項第1 款及漏繕之第
    24條第1 項第2 款規定，裁處罰鍰49,500元、施以道路安全
    講習及吊扣駕駛執照12個月之事實，有內政部警政署國道公
    路警察局舉發違反道路交通管理事件通知單、交通部公路總
    局高雄區○○○○○道路交通管理事件裁決書附卷可稽（見
    本院卷第10、11頁）。(二)異議人因上開酒後駕車案件，經臺
    灣高雄地方法院檢察署於96年11月23日以96年度偵字第3242
    4 號為緩起訴處分，期間為1 年，被告即異議人應於緩起訴
    處分確定翌日起3 個月內向國庫支付6 萬元，該緩起訴處分
    於96年12月13日確定，異議人已於97年1 月9 日依緩起訴內
    容繳交6 萬元，嗣該案件緩起訴期間於97年12月12日屆滿，
    緩起訴處分未經撤銷等事實，亦有高雄地方法院檢察署檢察
    官96年度偵字第32424 號緩起訴處分書、臺灣高等法院高雄
    分院檢察署96年度上職議字第4997號處分書、臺灣高雄地方
    法院檢察署自行收納款項統一收據及臺灣高等法院被告前案
    紀錄表附卷可考（見原審卷第14-15 、17、19頁）。異議人
    所受之緩起訴處分固非刑法所定刑罰之種類，然已對異議人
    名譽、心理產生相當制約並影響被告之財產等權益，亦應可
    實質該當行政罰法第26條第1 項之「依刑事法律」之處罰。
    依上開說明，原處分機關依道路交通管理處罰條例第35條第
    1 項第1 款規定，對異議人上開酒後駕車之違規行為予以裁
    罰時，除其行為應處以其他種類行政罰即吊扣駕駛執照1年
    及施以道路安全講習部分，仍得予以裁處外，裁處罰鍰部分
    ，自不得再科處行政罰對於異議人予以重複處罰，乃原處分
    機關對異議人裁處罰鍰，即有未洽，因認異議人之異議為有
    理由，而將原處分其中關於罰鍰49,500元之部分撤銷，並為
    不罰之諭知。經核與法並無不合。
三、抗告意旨雖以：緩起訴者乃附條件之不起訴處分，屬不起訴
    之一種，且刑事案件經檢察官緩起訴處分確定者，同不起訴
    處分確定，此觀刑事訴訟法第256 條、第260 條之規定甚明
    。而檢察官對被告所為之指示及課予之負擔，係一種特殊處
    遇措施，並非刑罰，因此該行為自得依違反行政法上義務之
    規定裁處等語，指摘原裁定不當。惟如上所述，檢察官依偵
    查結果認以不起訴為適當時所為之緩起訴與不起訴處分之性
    質不同。再緩起訴處分同時命被告為一定之金錢給付，因該
    金錢給付係附隨於緩起訴處分之負擔，性質上雖非刑罰，惟
    就被告而言，仍係被強制剝奪財產權，性質上仍屬為犯罪所
    付出之代價，是於刑事訴訟程序中由檢察官命被告支付一定
    金額，乃剝奪其財產權之處罰，就無須經法院判決觀之，與
    刑法中罰金刑有異，惟應認仍屬被告犯罪，依刑事法律所為
    之處罰，而有行政罰法第26條規定「一行為同時觸犯刑事法
    律及違反行政法上義務規定者，依刑事法律處罰」規定之適
    用，抗告人執前詞提起抗告，指摘原裁定不當，為無理由，
    應予駁回。
四、據上論結，應依道路交通案件處理辦法第26條，刑事訴訟法
    第412條，裁定如主文。
中    華    民    國    98    年    6     月    22    日
              刑事第四庭    審判長法  官  蕭權閔
                                  法  官  陳吉雄
                                  法  官  李嘉興
以上正本證明與原本無異。
不得再抗告。
中    華    民    國    98    年    6     月    22    日
                                  書記官  郭榮芳


司法院資訊處製作；財團法人民間司法改革基金會備份。
